臺灣臺中地方法院刑事判決
110年度金訴字第988號
公  訴  人  臺灣臺中地方檢察署檢察官
被      告  盧明俊



上列被告因詐欺等案件，經檢察官提起公訴（110年度偵字第299
42號），因被告於準備程序中就被訴事實為有罪之陳述，經告以
簡式審判之旨，並聽取當事人意見後，本院合議庭裁定由受命法
官獨任進行簡式審判程序，判決如下：
    主  文
盧明俊犯三人以上共同詐欺取財罪，處有期徒刑壹年參月。未扣
案之犯罪所得新臺幣貳仟元沒收，於全部或一部不能沒收或不宜
執行沒收時，追徵其價額。
    犯罪事實
一、盧明俊於民國110年4月間，透過網路參加暱稱「萱萱」、「
    阿順」及其他不詳真實姓名年籍之成年男子所組成以詐術為
    手段，而具有持續性、牟利性之有結構性組織之電信詐欺集
    團(下稱系爭詐欺集團，所涉參與犯罪組織部分，業經臺灣
    臺中地方檢察署檢察官以110年度偵字第23779號案件提起公
    訴，經本院以110年度金訴字第750號判決有罪確定，不在本
    案起訴範圍)，擔任取款車手，該詐欺集團成員並交給盧明
    俊1支行動電話(工作機，未扣案)用以聯絡用，盧明俊、暱
    稱「萱萱」、「阿順」及上開詐欺集團成員共同意圖為自己
    不法之所有，基於3人以上共同犯詐欺取財、一般洗錢之犯
    意聯絡，由該詐欺集團之某成員於110年6月14日，假冒藍天
    小舖購物網站人員，撥打電話給陳秋珺，向陳秋珺佯稱：因
    他們作業疏失，會從陳秋珺帳戶扣款云云，致陳秋珺陷於錯
    誤，而依指示操作網路帳戶，於同日19時5分許，匯款新臺
    幣(下同)9萬9987元至第一商業銀行帳戶帳號000-000000000
    00號帳戶(下稱第一銀行帳戶)內，另由暱稱「萱萱」指派不
    詳詐欺集團成員(下稱甲男)，在臺中市中興大學旁的不知名
    公園，交付金融卡、密碼予盧明俊，再由暱稱「萱萱」、「
    阿順」指示盧明俊提領款項，盧明俊於同日19時24分、25分
    、26分、27分、27分，在臺中市○區○○路000號中興大學圖書
    館東側之中華郵政股份有限公司之ATM，分別提領2萬元、2
    萬元、2萬元、2萬元、1萬9千元(共9萬9千元)，領完後再將
    款項及金融卡交給甲男，甲男則交給盧明俊2000元之款項，
    作為盧明俊之報酬。渠等即以此方式隱匿上開詐欺取財不法
    所得去向。嗣經警循線查獲，始悉上情。
二、案經陳秋珺訴由臺中市政府警察局第三分局報告臺灣臺中地
    方檢察署檢察官偵查起訴。
    理  由
一、查本案被告盧明俊所犯係死刑、無期徒刑、最輕本刑為3年
    以上有期徒刑以外之罪，其於準備程序中就前揭被訴事實為
    有罪之陳述，經本院告知簡式審判程序之旨，並聽取公訴人
    、被告之意見後，經裁定進行簡式審判程序審理，則本案證
    據之調查，依刑事訴訟法第273條之2規定，自不受同法第15
    9條第1項、第161條之2、第161條之3、第163條之1及第164
    條至第170條規定之限制，合先敘明。
二、上揭事實，業據被告坦承不諱，並據證人即告訴人陳秋珺於
    警詢中證述綦詳，復有第一銀行帳戶明細2紙、告訴人匯款
    交易明細翻拍照片及通話紀錄翻拍照片各1張、被告提領款
    項監視器畫面17張、員警職務報告、帳戶個資檢視報表、第
    一銀行帳戶交易明細、內政部警政署反詐騙諮詢專線紀錄表
    、受(處)理案件證明單、受理詐騙帳戶通報警示簡便格式表
    等附卷可稽，足徵被告之自白與事實相符，故本件事證明確
    ，被告犯行洵堪認定，應依法論科。
三、論罪科刑：
  ㈠按3人以上共同犯刑法第339條詐欺罪者，構成刑法第339條之
    4第1項之加重詐欺取財罪，該條項為法定刑1年以上7年以下
    有期徒刑之罪，屬洗錢防制法第3條第1款所規定之特定犯罪
    。而本法所稱洗錢，指下列行為：一意圖掩飾或隱匿特定犯
    罪所得來源，或使他人逃避刑事追訴，而移轉或變更特定犯
    罪所得。二掩飾或隱匿特定犯罪所得之本質、來源、去向、
    所在、所有權、處分權或其他權益者。三收受、持有或使用
    他人之特定犯罪所得，洗錢防制法第2條亦定有明文。次按
    洗錢防制法第15條之特殊洗錢罪，係在無法證明前置犯罪之
    特定不法所得，而未能依洗錢防制法第14條之一般洗錢罪論
    處時，始予適用。倘能證明人頭帳戶內之資金係前置之特定
    犯罪所得，即應逕以一般洗錢罪論處，自無適用特殊洗錢罪
    之餘地。例如詐欺集團向被害人施用詐術後，為隱匿其詐欺
    所得財物之去向，而令被害人將其款項轉入該集團所持有、
    使用之人頭帳戶，並由該集團所屬之車手前往提領詐欺所得
    款項得逞，檢察官如能證明該帳戶內之資金係本案詐欺之特
    定犯罪所得，即已該當於洗錢防制法第14條第1項之一般洗
    錢罪；至若無法將人頭帳戶內可疑資金與本案詐欺犯罪聯結
    ，而不該當第2條洗錢行為之要件，當無從依洗錢防制法第1
    4條第1項之一般洗錢罪論處，僅能論以洗錢防制法第15條第
    1項之特殊洗錢罪。另過去實務認為，行為人對犯特定犯罪
    所得之財物或利益作直接使用或消費之處分行為，或僅將自
    己犯罪所得財物交予其他共同正犯，祇屬犯罪後處分贓物之
    行為，非本條例所規範之洗錢行為，惟依修正後洗錢防制法
    規定，倘行為人意圖掩飾或隱匿特定犯罪所得來源，而將特
    定犯罪所得直接消費處分，甚或交予其他共同正犯，而由共
    同正犯以虛假交易外觀掩飾不法金流移動，即難認單純犯罪
    後處分贓物之行為，應仍構成洗錢防制法第2條第1或2 款之
    洗錢行為（最高法院108年度台上字第1744、2500號判決要
    旨參照）。查，系爭詐欺集團成員以犯罪事實欄所示之詐術
    ，致告訴人陷於錯誤，以網路轉帳方式將款項匯至第一銀行
    帳戶後，另指派被告領取該帳戶內贓款，再將之轉交甲男，
    依其等上開行為分擔模式，系爭詐欺集團成員各自分工，最
    終將車手提領之贓款透過多人分工轉交上繳回集團主持、操
    縱或指揮犯罪組織者，已造成金流斷點，所為顯係隱匿詐欺
    取財不法所得之去向，揆諸前開說明，要與洗錢防制法第14
    條第1項之要件相合。
  ㈡是核被告所為，係犯刑法第339條之4第1項第2款之三人以上
    共同犯詐欺取財罪（下簡稱加重詐欺取財罪）及洗錢防制法
    第14條第1項之一般洗錢罪。
  ㈢按共同正犯之成立，只須具有犯意之聯絡與行為之分擔，既
    不問犯罪動機起於何人，亦不必每一階段犯行，均經參與，
    且意思之聯絡不限於事前有協議，即僅於行為當時有共同犯
    意之聯絡者，亦屬之。其表示之方法，亦不以明示通謀為必
    要，即相互間有默示之合致，亦無不可。而共同實施犯罪行
    為之人，在合同意思範圍以內，各自分擔犯罪行為之一部，
    相互利用他人之行為，以達其犯罪目的者，即應對全部所發
    生之結果，共同負責，是共同正犯在犯意聯絡範圍內之行為
    ，應同負全部責任（最高法院34年上字第862號、73年台上
    字第2364號、28年上字第3110號判例意旨參照）。又共同正
    犯之意思聯絡，原不以數人間直接發生者為限，即有間接之
    聯絡者，亦包括在內。如甲分別邀約乙、丙犯罪，雖乙、丙
    間彼此並無直接之聯絡，亦無礙於其為共同正犯之成立（最
    高法院77年台上字第2135號判例意旨參照）。查，系爭詐欺
    犯罪型態乃係需由多人縝密分工方能完成之組織性、集團性
    犯罪，各角色彼此分工，各司其職，被告加入系爭詐欺集團
    ，負責依指示提領告訴人匯入第一銀行帳戶內之贓款，再將
    之交付甲男轉交上手，被告與「萱萱」、「阿順」、甲男及
    系爭詐欺集團不詳成員彼此間，或雖彼此不相識或未確知彼
    此參與分工細節，然既各自分擔部分犯罪行為，相互利用彼
    此部分行為，以完成詐欺取財、洗錢犯罪之目的，揆諸上開
    說明，被告縱未參與全部犯行，仍應就系爭詐欺集團其他成
    員所為本案全部犯行負共同正犯之責任。是被告與渠等彼此
    間就本案犯行，有犯意聯絡及行為分擔，應論以共同正犯。
  ㈣系爭詐欺集團利用第一銀行帳戶詐欺告訴人及透過被告提領
    詐欺贓款再將之層層轉交上手，以此方式隱匿詐欺取財不法
    所得之去向，最終目的均係為詐取被害人之款項，犯罪目的
    單一，且被告所為加重詐取取財及一般洗錢犯行，具有行為
    局部之同一性，依一般社會通念，認應評價為一罪方符合刑
    罰公平原則，應論以想像競合犯，依刑法第55條之規定從一
    重之加重詐欺取財罪處斷。
  ㈤想像競合犯之處斷刑，本質上係「刑之合併」。其所謂從一
    重處斷，乃將想像競合犯組成之評價上數罪，合併為科刑一
    罪，其所對應之刑罰，亦合併其評價上數罪之數法定刑，而
    為一個處斷刑。易言之，想像競合犯侵害數法益者皆成立犯
    罪，論罪時必須輕、重罪併舉論述，同時宣告所犯各罪名，
    包括各罪有無加重、減免其刑之情形，亦應說明論列，量刑
    時併衡酌輕罪部分量刑事由，評價始為充足，然後依刑法第
    55條前段規定「從一重處斷」，非謂對於其餘各罪可置而不
    論。因此，法院決定處斷刑時，雖以其中最重罪名之法定刑
    ，做為裁量之準據，惟於裁量其輕重時，仍應將輕罪合併評
    價在內（最高法院108年度台上字第4405、4408號判決參照
    ）。又犯洗錢防制法第14、15條之罪，在偵查或審判中自白
    者，減輕其刑，該條例第16條第2項亦定有明文。而所謂於
    偵查及審判中均自白，係指被告對於自己所為已經構成犯罪
    要件之事實，在偵查及審判中向有偵查、審判犯罪職權之公
    務員坦白陳述而言（最高法院107年度台上字第2237號判決
    參照）。查，被告於偵查及審判中均自白參與一般洗錢犯行
    ，是就其所犯一般洗錢部分，依上開規定原應減輕其刑，依
    照前揭罪數說明，從一重論處加重詐欺取財罪，然就一般洗
    錢輕罪原得減刑部分，本院於依刑法第57條量刑時併予審酌
    。
  ㈥爰以行為人之責任為基礎，審酌被告正值青年，不思依循正
    途獲取穩定經濟收入，為賺取外快，擔任系爭詐欺集團車手
    提領及轉交贓款之工作，價值觀念顯有偏差，致告訴人遭詐
    欺而受有財產上損害，助長詐騙歪風，進而導致社會間人際
    信任瓦解，社會成員彼此情感疏離，所為誠屬不當，兼衡非
    居於核心地位，僅係聽從指令參與犯罪之輔助角色，犯後坦
    承犯行，態度尚稱良好，暨國中畢業之智識程度，未婚、將
    為人父、需照顧撫養父親、因受疫情波及目前無業、經濟狀
    況不佳之生活狀況（見本院卷第55頁）等一切情狀，量處如
    主文所示之刑。
  ㈦沒收：
　⒈被告因本案犯行獲得2000元之報酬，此據被告供述在卷（見
    本院卷第47頁），屬犯罪所得，惟此部分犯罪所得未經扣案
    ，亦無返還被害人之情形，且如宣告沒收或追徵，並無刑法
    第38條之2第2項所定過苛調節條款情形，應依刑法第38條之
    1第1項前段、第3項規定宣告沒收，於全部或一部不能沒收
    或不宜執行沒收時，追徵其價額。
　⒉按供犯罪所用、犯罪預備之物或犯罪所生之物，屬於犯罪行
    為人者，得沒收之，刑法第38條第2項前段定有明文。查，
    本案詐欺集團成員交給被告用以聯絡用之行動電話1支，雖
    係供犯罪所用之物，惟並未扣案，且據被告供稱已將之繳回
    集團上手，衡以行動電話乃現代人通訊工具，取得容易，諭
    知沒收及追徵欠缺刑法上之重要性，且徒增執行上之人力物
    力勞費，爰不予宣告沒收及追徵。
據上論斷，應依刑事訴訟法第273條之1第1項、第299條第1項前
段，洗錢防制法第14條第1項、第16條第2項，刑法第11條、第28
條、第339條之4第1項第2款、第55條、第38條之1第1項前段、第
3項，刑法施行法第1條之1第1項，判決如主文。
本案經檢察官尤開民提起公訴，檢察官林岳賢到庭執行職務。
中　　華　　民　　國　　110 　年　　12　　月　　30　　日
                  刑事第八庭    法  官  陳鈴香
以上正本證明與原本無異。
如不服本判決應於收受送達後20日內向本院提出上訴書狀，並應
敘述具體理由；其未敘述上訴之理由者，應於上訴期間屆滿後20
日內向本院補提理由書（均須按他造當事人之人數附繕本）「切
勿逕送上級法院」。
告訴人或被害人如不服判決，應備理由具狀向檢察官請求上訴，
上訴期間之計算，以檢察官收受判決正本之日起算。
　　　　　　　　　　　　　　　　書記官  陳科維
中　　華　　民　　國　　110 　年　　12　　月　　30　　日
附錄論罪科刑法條：
洗錢防制法第2條
本法所稱洗錢，指下列行為：
一、意圖掩飾或隱匿特定犯罪所得來源，或使他人逃避刑事追訴
    ，而移轉或變更特定犯罪所得。
二、掩飾或隱匿特定犯罪所得之本質、來源、去向、所在、所有
    權、處分權或其他權益者。
三、收受、持有或使用他人之特定犯罪所得。
洗錢防制法第14條
有第二條各款所列洗錢行為者，處7年以下有期徒刑，併科新臺
幣5百萬元以下罰金。
前項之未遂犯罰之。
前二項情形，不得科以超過其特定犯罪所定最重本刑之刑。
中華民國刑法第339條之4
犯第339條詐欺罪而有下列情形之一者，處1年以上7年以下有期
徒刑，得併科1百萬元以下罰金：
一、冒用政府機關或公務員名義犯之。
二、三人以上共同犯之。
三、以廣播電視、電子通訊、網際網路或其他媒體等傳播工具，
    對公眾散布而犯之。
前項之未遂犯罰之。